【裁判字號】    88,自,378
【裁判日期】    891110
【裁判案由】    侵占
【裁判全文】
臺灣板橋地方法院刑事判決                          八十八年度自字第三七八號
    自  訴  人  甲○交通有限公司
    代  表  人  己○○
    代  理  人  李春源
                戊○○
    被      告  乙○○
右列被告因侵占案件，經自訴人提起自訴，本院判決如左：
    主  文
乙○○無罪。
    理  由
一、自訴意旨略以：被告乙○○於民國八十七年十二月三日至臺北縣板橋市○○路○
    段五十巷七十五號自訴人公司處，辦理參加無線電輔助營運設備，契約詳載每月
    車台機租金及電台服務費共為新臺幣（下同）一千五百元。詎被告自裝機後，自
    八十八年五月起即未付租金，亦未主動與自訴人聯絡，業經自訴人多次催繳，被
    告仍置之不理，自訴人始於八十八年十月五日以存證信函終止租約。是被告以辦
    理無線電輔助營運為由，且又未能如合約所載期日按時繳款，該無線電車台機之
    所有權屬自訴人所有，經自訴人以存證信函向被告為合約終止之意思表示，被告
    仍故意不為返還，被告顯有將前開車台機易持有為所有之不法意圖，因認被告涉
    有刑法第三百三十五條第一項之侵占罪嫌。
二、按犯罪事實應依證據認定之，無證據不得推定其犯罪事實；又不能證明被告犯罪
    者，應諭知無罪之判決；刑事訴訟法第一百五十四條、第三百零一條第一項分別
    定有明文。又犯罪事實之認定，應憑真實之證據，倘證據是否真實尚欠明確，自
    難以擬制推測之方法，為其判斷之基礎；而認定犯罪事實之證據係指足以認定被
    告確有犯罪行為之積極證據而言，該項證據自須適合於被告犯罪事實之認定，始
    得採為斷罪資料，最高法院五十三年著有臺上字第六五六號、二十九年上字第三
    一０五號判例。且刑事訴訟上證明之資料，無論其為直接或間接證據，均須達於
    通常一般之人均不致有所懷疑，而得確信其為真實之程度，始得據為有罪之認定
    ，若其關於被告是否犯罪之證明未能達此程度，而有合理懷疑之存在，致使無從
    形成有罪之確信，根據「罪證有疑，利於被告」之證據法則，即不得遽為不利被
    告之認定，亦有最高法院七十六年度臺上字第四九八六號判例可稽。其以情況證
    據（即間接證據）斷罪時，尤須基於該證據在直接關係上所可證明之他項情況事
    實，本乎推理作用足以確證被告有罪，方為合法，不得徒憑主觀上之推想，將一
    般經驗上有利被告之其他合理情況逕予排除，此觀諸最高法院三十二年上字第六
    十七號判例意旨亦甚彰明。
三、訊據被告乙○○固坦承於右開時地與自訴人簽訂契約書，向自訴人辦理參加無線
    電輔助營運事宜，承租自訴人所有之無線電機台，嗣於八十八年五月後即未再繳
    納租金，且機台亦未歸還之事實，惟堅決否認有何侵占犯行，辯稱：伊向玴強交
    通公司之負責人綽號「阿達仔」丁○○承租車號Ｂ二─二二一號營業小客車，另
    向自訴人承租機台營業，均按期繳交租金，迄八十八年四月二十四日載客至臺東
    ，因伊遭通緝，經警攔查及拘捕，該小客車亦遭警查扣，嗣玴強交通公司人員至
    看守所會面，伊告知車輛正由派出所保管中，該車始由車行駛回，現車輛亦已另
    租他人，並不知自訴人所有之無線電機台現在何處，亦無侵占該機台等語。
四、經查，按刑法上之侵占罪，須持有人變易其原來之持有意思而為不法所有之意思
    ，始能成立，如僅將持有物延不交還或有其他原因致一時未能交還，既缺乏主觀
    要件，即難遽以該罪相繩，最高法院著有六十八年臺上字第三一四六號判例。即
    刑法所謂「侵占罪」，係指行為人意圖為自己或第三人不法之所有，而侵占自己
    持有他人之物者而言，如無不法所有之意圖，即與侵占罪之構成要件不符，此觀
    刑法第三百三十五條第一項之規定自明。經查被告於前開時地向自訴人辦理參加
    無線電輔助營運設備，約定無線電機台租金及服務費共一千五百元，自八十七年
    十二月三日承租時起，迄八十八年四月止，曾支付四千四百元租金等情，業據自
    訴代理人戊○○於審理中供述屬實，是依被告均按時繳付租金之情節觀之，衡情
    苟被告確有侵占之不法意圖，則其租用機台後，自無續行支付租金之必要，況且
    被告於八十八年四月二十四日駕駛裝有上開機台之車號Ｂ二─二二一號營業用小
    客車行經臺東，經臺東縣警察局大武分局森永派出所攔查，因其通緝在案而遭逮
    捕，其所駕駛之該營業用小客車亦由該派出所保管，迄八十八年五月六日始由玴
    強交通公司人員丙○○領回，此有臺東縣警察局大武分局森永派出所員警工作紀
    錄簿在卷可憑，並經證人即玴強交通公司負責人丁○○於本院審理中到庭證稱：
    被告自八十七年時租Ｂ二─二二一號營業小客車，由渠自行租無線電，伊等是經
    分局通知去領回車輛的，領回時車上沒有無線電，亦沒有收音機，公司還修理了
    五、六千元，如果領回的車上有無線電會通知他們來領回，伊是車主，靠行龍門
    交通公司，司機與哪家無線電公司簽約，伊等並不管，無線電公司拿回去才有用
    ，該無線電任何人拿了也沒用，不能使用也不能變賣，．．，當時由公司員工丙
    ○○去領車，修車時，員工丙○○打電話來說輪胎破了，至於其他東西則要查明
    細才知道等語，是依該機台於八十八年四月二十四日被告遭警逮捕前仍裝設於車
    內，期間均由臺東縣警察局大武分局森永派出所代保管，迄該同年五月六日該營
    業小客車由車主玴強交通公司人員領回時，機台始遺失之情，並參以證人丁○○
    所述領回車輛之損壞狀況，則上開機台非無遭人竊盜之可能，因之該機台雖因遺
    失致使被告一時未能交還予自訴人，惟其主觀上既無變易持有為所有之不法意圖
    ，揆諸前開說明，自與侵占罪之構成要件相間，此外復查無其他積極證據足認被
    告有何侵占犯行，揆諸前開規定及判例意旨，自應為無罪之諭知。
據上論斷，應依刑事訴訟法第三百四十三條、第三百零一條第一項，判決如主文。
中      華      民      國      八十九      年    十一    月     十     日
                                      臺灣板橋地方法院刑事第六庭
                                          法  官  徐  蘭  萍
右正本證明與原本無異。
如不服本判決應於送達後十日內向本院提出上訴狀。
                                          書記官  藍  淑  芬
中      華      民      國      八十九      年    十一    月   二十三   日


司法院資訊處製作；財團法人民間司法改革基金會備份。
